【裁判字號】    98,簡上,1151
【裁判日期】    981231
【裁判案由】    詐欺
【裁判全文】
臺灣板橋地方法院刑事判決            98年度簡上字第1151號
上  訴  人
即  被  告  甲○○
上列上訴人因詐欺案件，不服本院中華民國98年7 月30日98年度
簡字第5897號第一審簡易判決（聲請簡易判決處刑案號：臺灣板
橋地方法院檢察署98年度偵字第15037 、16785 號），提起上訴
，本院管轄之第二審合議庭判決如下：
    主  文
上訴駁回。
    事  實
一、甲○○明知提供金融帳戶存摺、提款卡、提款密碼等物予陌
    生人士使用，有可能遭不法利用，以利他人遂行財產犯罪（
    包括詐欺取財）之目的，竟以縱使有人持其金融帳戶作為詐
    欺取財之犯罪工具，亦不違背其本意之幫助犯意，於民國98
    年2 月6 日16、17時許，在臺北縣新店市○○○○○路邊，
    將其在渣打國際商業銀行股份有限公司（原新竹國際商業銀
    行，下稱渣打銀行）內湖分行開設之帳號00000000000000號
    帳戶之存摺、提款卡及提款密碼，提供予真實姓名、年籍不
    詳，自稱「蔣先生」之成年男子使用。上開取得甲○○渣打
    銀行帳戶存摺、提款卡、提款密碼之人及其所屬之詐騙集團
    成員，即於同日23時30分許，冒用東森購物頻道人員之名義
    撥打電話予乙○○，向乙○○佯稱其在東森購物頻道刷卡錯
    誤，需至自動櫃員機操作處理等語，乙○○因而陷於錯誤，
    至自動櫃員機依對方指示操作，致帳戶內款項新臺幣（下同
    ）7 萬元、9 萬9 千元、1 千元陸續匯入甲○○上開渣打銀
    行帳戶內（共計17萬元），旋遭提領完畢，乙○○始知受騙
    而報警處理。
二、案經臺北縣政府警察局板橋分局、中和第二分局移請臺灣板
    橋地方法院檢察署檢察官偵查後聲請簡易判決處刑。
    理  由
一、訊據上訴人即被告甲○○固坦承曾申辦上開渣打銀行帳戶，
    並曾於98年2 月初的星期五（即98年2 月6 日）16、17時許
    ，在臺北縣新店市○○○○○路邊，將其上開帳戶之存摺、
    提款卡及提款密碼，交給真實姓名年籍不詳，自稱「蔣先生
    」之成年男子之事實，惟矢口否認有何幫助詐欺取財之犯行
    ，辯稱：伊是看報紙上分類廣告求職，工作是八大行業的司
    機，公司說怕伊是詐騙集團，要伊交出帳戶存摺、提款卡及
    密碼以便徵信，伊信以為真，就將存摺、提款卡及密碼交給
    「蔣先生」，伊也是被害者，沒有要提供帳戶幫助詐欺取財
    的意思，不知道帳戶會被拿去當人頭帳戶云云。經查：
  (一)被害人乙○○於98年2 月6 日23時30分許，遭不詳人士冒用
    東森購物頻道人員之名義，以電話佯稱其在東森購物頻道刷
    卡錯誤，需至自動櫃員機操作處理等語，因而陷於錯誤，至
    自動櫃員機依對方指示操作，致帳戶內款項7 萬元、9 萬9
    千元、1 千元陸續匯入被告上開渣打銀行帳戶內（共計17萬
    元），旋遭提領完畢之事實，業據證人乙○○於警、偵訊時
    證述明確，並有被告上開渣打銀行帳戶基本資料、印鑑卡、
    往來明細表各1 份附卷可稽，足認被告所有之上開渣打銀行
    帳戶係遭不詳人士作為向被害人乙○○詐欺取財所用之匯款
    帳戶。
  (二)被告雖辯稱：伊是看報紙上分類廣告打電話求職，工作是八
    大行業的司機，公司說怕伊是詐騙集團，要伊交出帳戶存摺
    、提款卡及密碼以便徵信，並和伊約在秀朗橋頭路邊見面面
    試，伊信以為真，就在見面後將存摺、提款卡及密碼交給「
    蔣先生」，「蔣先生」自稱是管理司機的主管，沒有給伊名
    片，也沒有告訴伊他的職稱，伊也不知道「蔣先生」的全名
    ，「蔣先生」說下週一就可以上班，公司會以電話指派云云
    。惟個人之存摺、提款卡及提款密碼等物乃屬重要之金融物
    件，若落入不明人士手中，除存款有遭盜領之風險外，亦極
    可能作為取贓之犯罪工具，即便帳戶內之存款不多，若無正
    當理由或合理之隱情，應無任意交付他人之理；而一般公司
    行號至多僅會要求已聘僱之員工開設金融帳戶以供匯入薪資
    之用，衡情斷無要求尚未受僱之應徵者提供帳戶存摺、提款
    卡及密碼之必要。再者，一般工作之應徵多係在公司內進行
    ，應徵者對於公司所在、名稱、工作內容、進行面試之人為
    何人等事項亦均有一定之認識，衡情亦無相約在路邊面試，
    且根本不知所應徵之公司究係在何處，或尚未通過面試開始
    工作即要求應徵者交付帳戶資料供審查之理。是以，被告既
    無法清楚陳述所應徵公司之名稱、所在地點，亦不知該公司
    人員之姓名年籍、職稱等資料，其所稱之應徵地點、方式及
    過程亦與一般正常之應徵程序迥異，則其所辯稱係因應徵工
    作而交付帳戶資料云云，已難遽信；甚者，被告竟在尚未正
    式上班之前，即將其所申請開立具私密性、專屬性之上開帳
    戶存摺、提款卡及密碼等物，交付未曾謀面毫不相識之不明
    人士，容任不明人士使用上開帳戶，亦難置信，足認被告所
    辯與常情相違，委無可採。況查，被告曾於本院審理時辯稱
    ：伊是在星期五下午交付渣打銀行帳戶，過3 天後的星期一
    ，伊在上午9 點多要去領出郵局帳戶內之款項時，就發現所
    有帳戶都被凍結，伊當場用手機0000000000撥打分類廣告上
    的電話聯絡「蔣先生」，但是找不到人云云（見本院98年12
    月15日審判筆錄），並提出中國時報98年2 月3 日應徵分類
    廣告（上載聯絡電話「0000000000」）、其所使用之門號00
    00000000號行動電話明細帳單（通聯記錄）各1 份為證；然
    由卷附上開行動電話明細帳單觀之，被告於其所指之星期一
    （即98年2 月9 日）當天，僅曾於23時24分許以門號000000
    0000號行動電話撥打過門號0000000000號1 次（經本院於98
    年12月15日審判程序中提示上開行動電話明細帳單並詢問該
    次撥打原因後，被告答稱好像是小孩不小心按到的等語，見
    同上審判筆錄），於當天上午並無任何以門號0000000000號
    行動電話撥打門號0000000000號之記錄，益徵被告所辯與事
    實不符，不足採信。至被告所提之報紙分類廣告資料，至多
    僅能證明被告確有因見報紙刊登之應徵廣告而與對方聯絡之
    事實，但雙方在電話中對話之內容究係應徵工作或係收購帳
    戶，並無法由報紙廣告內容獲得證明，輔以目前因提供帳戶
    幫助他人犯罪之情形層出不窮，犯罪集團為避免引起警方注
    意，不敢直接於報紙上刊登收購或租用帳戶之字樣，而改以
    應徵工作為幌，吸引見報者與之聯絡後，再告知欲以一定代
    價收購帳戶，更係邇來常見之收購帳戶手法，是以上開報紙
    廣告資料亦不足以作為對被告有利之認定。
  (三)再查，一般人至銀行申請開立帳戶，其目的不外乎利用銀行
    帳戶作存、提款、轉帳等財產之金錢支配處分，故對於帳戶
    印章及銀行發給之存摺、提款卡、提款密碼等物品、資料，
    無不妥為保存，以防遺失或被盜用，損及個人財產權益，並
    遭濫用為財產犯罪之工具。且個人帳戶專用之存摺、提款卡
    、密碼，專有性甚高，實非一般自由流通使用之物，縱需交
    他人使用，亦必基於信賴關係或特殊事由，自不可能隨意交
    予不熟識之人任意使用。又現今犯罪集團或不法份子為掩飾
    其不法獲利行徑，避免執法人員之追究處罰，經常利誘一般
    民眾提供金融機構帳戶存摺、提款卡、密碼等資料，渠等再
    以此帳戶供作對外詐騙或其他各種財產犯罪之不法用途使用
    ，業經電視新聞及報章雜誌等大眾傳播媒體多所報導，政府
    亦極力宣導，期使民眾注意防範，況以現在銀行開戶手續之
    簡便，需用者儘可自行申請，是苟有不熟識之人欲借用存摺
    、提款卡、提款密碼，一般人本於生活經驗及認識，足以懷
    疑需用者，係基於隱瞞資金流向或行為人身份之不法目的，
    與利用他人之銀行帳戶為犯罪工具有關。按刑法上之故意，
    可分為直接故意與不確定故意（間接故意），所謂「不確定
    故意」，係指行為人對於構成犯罪之事實，預見其發生而其
    發生並不違背其本意者，刑法第13條第2 項定有明文。被告
    明知金融機構帳戶係個人理財之重要工具，且關係個人財產
    、信用之表徵，不能隨意交予他人使用，其於本案發生時已
    年滿36歲，為智識正常，具有一定社會經驗之成年人，對於
    他人會持其所提供之銀行帳戶進行犯罪應有所預知，竟仍將
    其所開立之帳戶供人使用，對於他人持用犯罪之事實，自不
    違背其本意，足見被告有幫助他人利用其帳戶犯罪之不確定
    故意，應無疑義，被告主觀上有幫助詐欺取財之故意甚明。
    綜上所述，本件事證明確，被告犯行已堪認定。
二、按刑法上之幫助犯，係對於犯罪與正犯有共同之認識，而以
    幫助之意思，對於正犯資以助力，而未參與實施犯罪之行為
    者而言（最高法院75年度台上字第1509號、88年度台上字第
    1270號判決意旨參照）；是以，如未參與實施犯罪構成要件
    之行為，且係出於幫助之意思提供助力，即屬幫助犯，而非
    共同正犯。本件被告提供上開渣打銀行之帳戶予不詳姓名、
    年籍之成年男子，作為實施詐欺取財之犯罪工具，其單純提
    供帳戶供人使用之行為，並不等同於向被害人施以欺罔之詐
    術行為，且亦無證據證明被告有參與詐欺取財犯行之構成要
    件行為，或與該不詳姓名、年籍之人有詐欺取財之犯意聯絡
    ，是被告提供帳戶供人使用之行為，對於該不詳姓名、年籍
    之人遂行詐欺取財犯行，資以助力，揆諸上開判決意旨，核
    被告所為，係犯刑法第30條第1 項前段、第339 條第1 項詐
    欺取財罪之幫助犯。被告幫助他人犯前開詐欺取財罪，應依
    刑法第30條第2 項之規定，按正犯之刑減輕之。本件原審以
    被告罪證明確，予以論罪科刑，並就量刑部分，審酌被告犯
    罪手段、所生危害、犯後態度等一切情狀，量處拘役30日，
    並諭知易科罰金之折算標準，其認事用法俱無不合，量刑亦
    甚妥適，被告以其並無幫助詐欺取財犯行為由提起上訴，指
    摘原判決不當，並無可採，其上訴為無理由，應予駁回。
據上論斷，依刑事訴訟法第455 條之1 第1 項、第3 項、第368
條，判決如主文。
本案經檢察官王家春到庭執行職務。
中    華    民    國    98    年    12    月    31    日
                刑事第十八庭  審判長法  官  汪怡君
                                    法  官  楊仲農
                                    法  官  楊筑婷
以上正本證明與原本無異。
不得上訴。
                                    書記官  傅淑芳
中    華    民    國    98    年    12    月    31    日


司法院資訊處製作；財團法人民間司法改革基金會備份。
